臺灣臺北地方法院刑事判決　　　　　　 100年度易字第1152號
公　訴　人　臺灣臺北地方法院檢察署檢察官
被　　　告　鄧玉琴
指定辯護人　本院公設辯護人唐禎琪
上列被告因妨害名譽案件，經檢察官提起公訴（99年度偵字第22
035號），本院判決如下：
    主  文
鄧玉琴犯誹謗罪，處拘役肆拾日，如易科罰金，以新臺幣壹仟元
折算壹日。
    事  實
一、鄧玉琴前於民國98年3 月23日委託址設臺北市大安區○○○
    路○段305號6樓之1之華信國際徵信事業有限公司（下稱華信
    公司）職員張世煌調查住宅失竊事件，而提供報案四聯單等
    徵信資料與張世煌，嗣張世煌於98年7 月間離職，並將前開
    徵信資料交與華信公司，鄧玉琴即於99年3 月31日晚間11時
    許，至華信公司總經理董媛位於臺北市大安區○○○路 ○
    段251巷11弄3號住處門口，要求董媛返還前開徵信資料，
    因而與董媛發生爭執，竟意圖散布於眾，並基於妨害董
    媛名譽之犯意，以「你是顏雍仁情婦」等言語，指摘足以毀
    損董媛名譽之事，及辱罵董媛：「眾人騎（臺語）」等
    語，足致董媛人格名譽受損。
二、案經董媛訴由臺灣臺北地方法院檢察署檢察官偵查起訴。
    理  由
壹、程序方面
一、按最輕本刑為3 年以上有期徒刑或高等法院管轄第一審案件
    或被告因智能障礙無法為完全之陳述，於審判中未經選任辯
    護人者，審判長應指定公設辯護人或律師為其辯護；其他審
    判案件，低收入戶被告未選任辯護人而聲請指定，或審判長
    認有必要者，亦同。刑事訴訟法第31條第1 項定有明文。查
    本件被告鄧玉琴所犯雖非最輕本刑為三年以上有期徒刑或高
    等法院管轄第一審案件，亦無因智能障礙無法為完全陳述之
    情事，然其於本院100年6月2 日審判期日陳稱欲選任辯護人
    ，但沒有錢委任律師，亦不符法律扶助之條件等語（見本院
    卷第31頁），本院審酌被告於偵查中即已否認犯罪，然卻自
    行提出足資證明其犯罪之錄音光碟及譯文，顯然不闇訴訟程
    序，因認有必要指定辯護人為其辯護，以保障其訴訟上之權
    利，爰依首揭規定，指定本院公設辯護人為被告辯護，合先
    敘明。
二、按被告以外之人於審判外之言詞或書面陳述，除法律有規定
    者外，不得作為證據；被告以外之人於偵查中向檢察官所為
    之陳述，除顯有不可信之情況者外，得為證據，刑事訴訟法
    第159條第1項、第159條之1第2 項定有明文。查本院所引用
    證人即告訴人董媛與證人郭志宏於偵查中之陳述（見臺灣
    臺北地方法院檢察署99年度偵字第22035 號卷第19頁、第20
    頁），核與前揭規定並無不合，應屬有證據能力。次按憲法
    固保障被告詰問權，然此權利為當事人得處分者，若法院賦
    予被告行使之機會而被告不行使之，即無不當限制詰問權之
    問題。查本院分別於準備程序及審判程序中訊問被告有無證
    據請求調查，被告均未聲請傳喚上揭證人詰問（見本院卷第
    14頁及第56頁反面），嗣經指定辯護人後，辯護人亦未聲請
    傳喚上揭證人詰問，應認被告放棄行使詰問權。又本院於審
    理程序中已依有關書證之規定提示上揭證人於偵查中之筆錄
    並告以要旨，令當事人表示意見，完成法定調查程序，是上
    揭證人偵查中陳述自得為本院認定犯罪事實之依據。
三、按審判筆錄內引用附卷之文書或表示將該文書作為附錄者，
    其文書所記載之事項，與記載筆錄者，有同一之效力，刑事
    訴訟法第48條定有明文。查臺灣臺北地方法院檢察署99年度
    他字第8441號卷第10頁至第13頁，係被告於偵查中提出之錄
    音光碟譯文，該文書經本院於100年6月2 日審判期日當庭勘
    驗其內容是否與被告提出之「0000000000董媛.wav」錄音
    內容是否相符，並製作勘驗筆錄（見本院卷第28頁反面）引
    用之，依上揭規定，該譯文即與該勘驗筆錄之記載，有同一
    之效力，而本院亦於100年7月11日審理程序中依有關書證之
    規定提示上開筆錄及譯文並告以要旨，令當事人表示意見，
    完成法定調查程序，是上開譯文亦得為本院認定犯罪事實之
    依據。
貳、實體方面
一、訊據被告固坦承其有於上開時、地與告訴人發生爭執，並陳
    稱「你是顏雍仁情婦」言語等情，惟矢口否認有何誹謗或公
    然侮辱告訴人之犯行，辯稱：其所述告訴人是顏雍仁情婦之
    事屬實，當時係基於自衛始為該言詞，其並未辱罵告訴人「
    眾人騎（臺語）」云云，辯護人亦為被告辯護稱：上開錄音
    光碟譯文並無「眾人騎（臺語）」之言詞，且被告與告訴人
    立場對立，尚難僅以告訴人及其友人之指述，遽認被告有公
    然以「眾人騎」字眼侮辱告訴人之犯行，又被告雖指告訴人
    「你是顏雍仁的情婦」，然並非未指具體事實之抽象謾罵，
    即非公然侮辱，且被告與告訴人當時口角，被告自無散布於
    眾之指摘意圖等語。查被告有於上開時、地與告訴人發生爭
    執，並陳稱「你是顏雍仁情婦」言語等情，業據被告供承在
    卷（見本院卷第29頁），核與證人即告訴人董媛與證人郭
    志宏之證述相符（見同上偵卷第19頁、第20頁），並有被告
    提出且經本院勘驗與現場錄音光碟內容相符之錄音譯文附卷
    可憑（見同上他字卷第11頁），該情足堪認定。是本件所應
    審究者厥為：(一)被告於上開時、地指稱告訴人「你是顏雍仁
    情婦」之行為，是否構成公然侮辱或毀謗罪？(二)被告是否有
    於上開時、地公然以「眾人騎」字眼侮辱告訴人？經查：
  (一)被告於上開時、地指稱告訴人「你是顏雍仁的情婦」之行為
    ，是否構成公然侮辱或毀謗罪部分：
  1.按侮辱與誹謗，雖同在侵害個人之名譽，但實不相同，舉凡
    未指定具體事實，而僅為抽象之謾罵者，為侮辱；反之，如
    對於具體之事實，有所指摘，而損及他人名譽者，則為誹謗
    （司法院30年院字第2179號解釋意旨參照）。查被告指稱告
    訴人「你是顏雍仁情婦」，並非僅為抽象之謾罵，而係對具
    體之事實，有所指摘，又指稱他人為某人之情婦，係指摘他
    人與有婦之夫有不正當之往來，顯足以損及他人之名譽。
  2.辯護人雖為被告辯稱：被告與告訴人當時口角，被告自無散
    布於眾之指摘意圖云云。惟按所謂「意圖散布於眾」係指行
    為人係為分散傳布於不特定人或多數人之目的而行為，但不
    須達眾所週知之程度。查被告係於告訴人上開住處門口指稱
    告訴人「你是顏雍仁情婦」，現場除被告及告訴人外，尚有
    1 名警員及證人郭志宏，此據證人郭志宏證述明確（見同上
    他字卷第20頁），且為被告所不爭執，而自上開現場錄音譯
    文可知，被告係因要求告訴人返還其所交付華信公司之資料
    ，而前往該處找告訴人，與其指稱告訴人「你是顏雍仁情婦
    」之詞，顯無干係，被告卻仍為指摘，且陳稱「我這邊都有
    錄音可以講好不好」（見同上他字卷第11頁），其有散布於
    眾之意圖甚明，辯護人是項所辯，尚非的論。
  3.被告雖辯稱：其所述告訴人是顏雍仁情婦之事屬實云云。惟
    按對於所誹謗之事，能證明其為真實者，不罰。但涉於私德
    而與公共利益無關者，不在此限。刑法第310條第3項定有明
    文。而是否僅涉私德而與公共利益無關，應就事實之內容、
    性質，以及被害人之職業、身分或社會地位等，依一般健全
    之社會觀念，客觀予以判斷。查被告所指稱告訴人係顏雍仁
    情婦一事，核屬告訴人私領域之事項，而告訴人係擔任私人
    公司即華信公司之總經理，並非從事公共事務，亦非屬公眾
    人物，是被告此部分所指，顯僅涉私德而與公共利益無關，
    無論真實與否，被告均無從免於罪責。
  4.被告雖另辯稱：當時係基於自衛始為該言詞云云。惟按以善
    意發表言論，而因自衛、自辯或保護合法之利益者，不罰，
    刑法第311條第1款亦有明文。而所謂善意，係指非專以毀損
    他人名譽、信用，或以侵害他人感情名譽為目的之謂，又是
    否以善意發表言論，應就具體事件而為客觀判斷，且應就利
    益權衡理論之原理，妥加權衡審酌。查被告係於告訴人表示
    「你只要踏到我這裡來，我馬上提告你私闖民宅，你看我敢
    不敢」後，隨即指稱「你敢啊，你是顏雍仁情婦啊」，是被
    告係於告訴人主張其個人居住自由之權利時，遽以該等純屬
    告訴人私領域範圍而與其委託華信公司無涉之事項，攻訐告
    訴人，本院尚難認知被告為該等言論所欲保護之利益為何，
    自利益權衡之觀點，被告顯非基於善意，自不符合刑法第31
    1條「自衛、自辯或保護合法利益」之免責範圍。
  5.綜上，被告於上開時、地指稱告訴人「你是顏雍仁的情婦」
    之行為，應該當於誹謗罪。
  (二)被告是否有於上開時、地公然以「眾人騎」字眼侮辱告訴人
    部分：
  1.被告於上開時、地以「眾人騎」字眼辱罵告訴人等情，業據
    證人即告訴人指述明確（見同上偵卷第19頁），核與證人郭
    志宏證述之情節相符（見同上偵卷第20頁）。被告雖以證人
    郭志宏為賣房子賺取佣金而指摘證人郭志宏證述之可信度，
    然證人郭志宏於偵查中，無論係在檢察事務官面前之陳述（
    見同上他字卷第16頁及偵卷第13頁），或在檢察官面前經具
    結之證述，均前後相符，並無齲齬之處，爰認被告之證述既
    經具結，已足擔保其真實性，應堪採信。況證人郭志宏僅係
    仲介告訴人買賣房屋，衡情尚無甘冒刑事追訴之風險而為告
    訴人作偽證之可能，被告空言指摘，洵不足採。又辯護人雖
    以告訴人於刑事追加告訴狀內載稱被告以「你根本是賤女人
    、不要臉的女人」，而上開現場錄音譯文並無該等字眼，且
    告訴人立場與被告對立，亦質疑告訴人之憑信性，然上開現
    場錄音譯文並未顯示被告與告訴人對話之全貌（詳後述），
    是辯護人上開質疑，尚乏所據。縱認告訴人確有言過其實之
    情，亦不足推認其所為被告有以「眾人騎」字眼辱罵告訴人
    之指述，即屬虛偽，辯護人是項所辯，亦非適論。
  2.辯護人雖為被告辯稱：現場錄音光碟譯文並無「眾人騎（臺
    語）」之言詞等語，被告亦辯稱：其實際上已經至警局報案
    ，當時並不在現場云云，並提出其在警局報案時之錄音光碟
    及譯文為憑。惟查，現場錄音光碟係被告所提出，而錄音時
    間之長短本即由錄音者自行決定，是該錄音內容是否已包含
    被告與告訴人現場接觸時全部之對話，已非無疑。況該譯文
    所示最後之對話係「被告：『今天3月31日號在忠孝東路3段
    251巷11弄3號1 樓』、告訴人：『趕快去，趕快去，趕快去
    ，趕快去告，趕快去提告啦，拜託你，你去問律師問好你再
    來告』」，詞句語氣尚未結束，顯然被告係於對話中表明當
    時之日期、地點，而達其蒐證之目的後，即予關閉錄音，益
    徵該錄音光碟之內容並非被告與告訴人現場接觸之全貌，實
    難以該譯文並無「眾人騎（臺語）」之言詞，即為被告有利
    之認定。至被告雖另提出其在警局報案時之錄音光碟及譯文
    ，縱該等錄音光碟及譯文均屬實，亦僅足認定被告確有於案
    發後至現場報警，尚難執此作為被告錄音結束後隨即不在現
    場之證明。被告雖又稱：該等錄音檔案之名稱係機器自動產
    生，也是當時錄音的時間等語，然該等時間非不得由人為設
    定，縱認被告所言屬實，則依被告所提錄音檔案名稱所示（
    見本院卷第28頁反面），案發現場開始錄音時間為3 月31日
    23 時18分，被告至警局開始錄音時間則為3月31日23時40分
    ，二者尚差距22分鐘之久，亦難據此為被告有利之認定。
  3.按刑法上之公然侮辱罪，係指侮辱他人，且該侮辱行為係公
    然為之始可成立，所謂「公然」，係指不特定多數人得以共
    見共聞之狀態，不以實際上果已共見共聞為必要。查被告係
    在告訴人上開住處門口與告訴人發生爭執，亦據證人郭志宏
    證述明確，且為被告所不爭執，被告於該處所為辱罵告訴人
    之行為，顯為不特定多數人得以共見共聞，已屬公然為之。
    另依社會大眾一般認知，以「眾人騎」辱罵他人，係指摘他
    人得隨意與眾人發生性關係、私生活放蕩兼有性對象雜亂之
    意，被告執此辱罵告訴人，顯已足致告訴人人格名譽受損。
  4.綜上，被告確有於上開時、地公然以「眾人騎」字眼侮辱告
    訴人。
  (三)綜上所述，本件事證已臻明確，被告確有上開誹謗及公然侮
    辱之犯行，此情均足認定，被告與辯護人所辯均非可採。
二、核被告所為，係犯刑法第310條第1 項之誹謗罪及同法第309
    條第1 項之公然侮辱罪。公訴人就被告指稱告訴人「你是顏
    雍仁情婦」部分，認係犯刑法第309條第1項之公然侮辱罪，
    容有誤會，惟因基礎事實相同，且經本院告知權利由被告答
    辯，本院自得變更起訴法條加以審理。被告基於同一犯意，
    於緊密時間內，在相同之地點，對告訴人為上開「你是顏雍
    仁情婦」、「眾人騎」之言語，得以共見共聞者相同，侵害
    法益同一，行為獨立性薄弱，依一般社會健全觀念，難以強
    行分開，應視為數個舉動之接續施行，合為包括之一行為予
    以評價，較為合理。被告以一行為觸犯上開罪名，應依刑法
    第55條之規定，從一重之誹謗罪處斷。爰審酌被告僅因委託
    華信公司徵信之糾紛，即率爾至告訴人住處誹謗、侮辱告訴
    人，侵害告訴人名譽，影響告訴人生活，行為有所不當，並
    參酌被告犯罪動機、目的、手段、所生危害、被告並無前科
    、其生活狀況及犯後坦承部分事實等一切情狀，量處如主文
    所示之刑，並諭知易科罰金之折算標準。
三、至被告雖聲請傳訊證人「鐘小姐」，以證明其所指摘告訴人
    是顏雍仁情婦之事為真實，然被告之指摘僅涉私德而與公共
    利益無關，業如上述，是該事項無論真實與否，被告均無從
    免責，爰認此部分並無調查之必要，被告之聲請，應予駁回
    。又被告雖另提出其於案發後至警局報案之錄音光碟及譯文
    ，以證明其於案發現場錄音結束後即不在現場，然該警局錄
    音光碟之內容縱使屬實，亦僅足證明被告確有至警局與警察
    交談，與被告所指待證事項並無關聯性，已論述如上，爰認
    該警局錄音光碟並無加以勘驗之必要，均附此敘明。
據上論斷，應依刑事訴訟法第299條第1 項前段、第300條，刑法
第309條第1項、第310條第1項、第55條、第41條第1 項，刑法施
行法第1條之1第1項、第2項前段，判決如主文。
本案經檢察官張成業到庭執行職務
中    華    民    國   100    年    7     月    25    日
                       刑事第十四庭  法  官  賴武志
以上正本證明與原本無異。
如不服本判決應於收受送達後10日內向本院提出上訴書狀，並應
敘述具體理由；其未敘述上訴理由者，應於上訴期間屆滿後20日
內向本院補提理由書（均須按他造當事人之人數附繕）「切勿逕
送上級法院」。
                                     書記官  劉麗英
中    華    民    國   100    年    7     月    25    日
附錄本案論罪科刑法條全文：
刑法第309 條
公然侮辱人者，處拘役或3 百元以下罰金。
以強暴犯前項之罪者，處1 年以下有期徒刑、拘役或5 百元以下
罰金。
刑法第310 條
意圖散布於眾，而指摘或傳述足以毀損他人名譽之事者，為誹謗
罪，處1 年以下有期徒刑、拘役或5 百元以下罰金。
散布文字、圖畫犯前項之罪者，處2 年以下有期徒刑、拘役或1
千元以下罰金。
對於所誹謗之事，能證明其為真實者，不罰。但涉於私德而與公
共利益無關者，不在此限。